【裁判字號】    97,簡上,136
【裁判日期】    970715
【裁判案由】    詐欺
【裁判全文】
臺灣彰化地方法院刑事判決             97年度簡上字第136號
上  訴  人  臺灣彰化地方法院檢察署檢察官
上  訴  人
即  被  告  乙○○
輔  佐  人
即被告之母  丙○○
上列上訴人因被告詐欺案件，不服本院九十七年度彰簡字第五一
八號中華民國九十七年四月二十八日第一審簡易判決（原檢察官
聲請簡易判決處刑案號：九十六年度偵字第一一０二六號、第一
一０七０號、九十七年度偵字第七六０號），提起上訴，本院管
轄第二審合議庭判決如下：
    主  文
上訴均駁回。
    事實及理由
一、本案經本院審理結果，認第一審判決認事用法及量刑均無不
    當，應予維持，並引用第一審判決書記載之事實、證據及理
    由（如附件，惟原刑事簡易判決所引用檢察官聲請簡易判決
    處刑書犯罪事實欄第十一行「乃於翌日（二十二日）匯款九
    千九百八十三元至乙○○所申設之金融帳戶內」之記載應更
    正為「乃於翌日（二日）匯款九千九百八十三元至乙○○所
    申設之金融帳戶內」）。
二、(一)本件上訴人即檢察官上訴意旨略以：被告前曾否認犯罪，
    推稱將帳戶交予莊鎵銘使用云云，再稱其將帳戶交給莊鎵銘
    後，就將帳戶掛失云云，一再誤導偵辦方向，致花費相當之
    司法資源進行調查後，始坦承犯行，被告之犯罪後之態度可
    謂不佳，依刑法第五十七條第十款之規定，自應加以審酌並
    為加重刑度之依據，是檢察官求刑有期徒刑四月，原審所量
    刑度僅拘役五十日，已屬過輕。再衡以原審於類似案件，自
    首之幫助詐欺取財被告周泓嘉尚量處有期徒刑三月，有貴院
    九十七年度彰簡字第四四九號簡易判決列印資料可考，本案
    被告並無自首情形，刑度竟低於三月，已有輕重失衡之嫌；
    又類似案件之幫助詐欺取財被告吳金錐與被害人達成和解賠
    償，量處拘役五十日，有貴院九十七年度彰簡字第三三八號
    簡易判決列印資料可佐，然本案被告乙○○並未與被害人達
    成和解賠償，竟亦量處拘役五十日，其刑度之輕重標準似有
    不一，是原審量刑似有不當，為此難認原判決妥適，請對被
    告量處拘役五十日以上之刑度等語。
    (二)本件上訴人即被告乙○○（以下簡稱被告）上訴意旨略以
    ：被告於九十六年九月二十九日在彰化縣芬園鄉下茄荖村某
    便利商店前遭受詐騙集團花言巧語詐騙，使被告不知有詐，
    而提供彰化商業銀行芬園分行之帳戶存摺、提款卡及密碼予
    姓名年籍不詳之陌生人使用，被告患有智能障礙，經常不明
    是非，不懂世人之巧詐，以致交付帳戶之存摺、提款卡，事
    實上被告並非幫助不法之徒對外詐騙善良。原審未詳加調查
    被告之處境，認為被告幫助不法之徒詐欺取財，實難心服，
    請求撤銷原判決，改為被告無罪之判決等語。
三、本件被告雖矢口否認有幫助詐欺取財之犯行，經查：
（一）被害人甲○○因受詐騙致將其所有之新臺幣（以下同）九
      千九百八十三元匯入被告所開設之上開彰化商業銀行芬園
      分行帳戶內等情，已據證人即被害人甲○○於警詢中指述
      綦詳，並有被害人甲○○之三信商業銀行自動櫃員機匯款
      資料及餘額查詢單及彰化商業銀行芬園分行函覆之存款相
      關服務性業申請／約定書、存摺存款帳戶資料及交易明細
      各一份在卷可稽；又被害人林柏澄因受詐騙致將其所有之
      六千元匯入被告所開設之上開帳戶內等情，已據證人即被
      害人林柏澄於警詢及檢察官訊問時指述綦詳，並有被害人
      林柏澄之三信商業銀行自動櫃員機匯款資料及彰化商業銀
      行芬園分行函覆之存款相關服務性業申請／約定書、存摺
      存款帳戶資料及交易明細、存摺存款交易明細查詢及網路
      交存列印資料各一份在卷可稽，足徵被告所申設之上開彰
      化商業銀行帳戶，確遭詐騙集團成員作為實施詐欺取財之
      用。
（二）又證人莊鎵銘到庭證稱：（問：為何乙○○稱伊之彰化銀
      行芬園分行帳戶被你拿去使用？）是他拿去賣五千元，不
      是賣給我，他是賣給網路上收購的。（問：為何知道乙○
      ○賣給別人五千元？）我陪他一起去的。（問：何時賣的
       ？）好像是九十六年，詳細明期我忘記了，是在芬園鄉
      鄉下茄老的一家便利商店，賣給一位不知名的人。（問：
      為何會陪乙○○一起去？）是乙○○要求我跟他一起去，
      他說他缺錢。（問：你拿多少錢給乙○○？）乙○○己經
      拿到賣帳戶的五千元，我又向他借一次一千元，另外一次
      四千元。（問：是否有拿五千元給乙○○？）有，是買存
      摺的人拿給我的，我拿給乙○○，當時乙○○坐在車內，
      我有一個朋友也一起去，有一起去試提款卡，試完後買存
      摺的人就當場給我五千元，我就把五千元拿給在車上的乙
      ○○。（問：為何要幫乙○○賣帳戶？）當時他說缺錢，
      我就幫他上網路找電話，還幫他打電話給買家等語。且被
      告於九十七年三月二十一日檢察官訊問時亦坦承其將上開
      存摺賣掉，莊鎵銘有拿五千元給被告，足認被告確有將上
      開存摺及提款卡以五千元之價格賣予他人，被告於本院審
      理時又辯稱：對方說要借我的帳戶去買車，結果對方拿走
      存摺之後就發生這件事情，當時對方跟我說要四千元匯入
      我簿子內，之後警察就來跟我說我的存簿被人家作為詐欺
      使用云云，顯係事後卸賣之詞，不足採信。
（三）按刑法上之故意，分直接故意（確定故意）與間接故意（
      不確定故意），「行為人對於構成犯罪之事實，明知並有
      意使其發生者」為直接故意，「行為人對於構成犯罪之事
      實，預見其發生而其發生並不違背其本意者」為間接故意
      ；一般人至金融機構開設帳戶並非難事，如非因財產犯罪
      等不法目的，依常情並無捨棄自己帳戶而迂迴以花費金錢
      或其他方法向無相當信賴關係之陌生人取得帳戶使用之理
      ，且近年來以退稅或中獎等不實電話內容而詐欺取財之犯
      罪類型層出不窮，該等犯罪，多數均係利用他人帳戶作為
      詐欺所得財物之出入帳戶，業經媒體廣為披載，是依一般
      人通常之知識、智能及經驗，均已深知向陌生人購買、承
      租或其他方法取得帳戶之人，多係欲藉該帳戶取得不法犯
      罪所得，且隱匿實際身分，以逃避司法單位之追查，若此
      社會現實，恆係一般人本於日常生活經驗即可體察，被告
      雖為中度智能障礙，並領有中華民國身心障礙手冊，惟被
      告於本案警詢、偵訊及本院審理時，就其透過莊鎵銘販賣
      上開銀行帳戶之事實經過，均能清楚記憶、完整陳述，條
      理分明，且被告就相關訊問之內容，亦能自為完全之陳述
      ，足認被告於案發當時之精神狀態，較諸普通人之平均程
      度，並無顯然減退之情事，自與刑法第十九條所定心神喪
      失或精神耗弱者有間，被告對此自亦難諉為不知，故被
      告對於交付上開銀行帳戶之存摺、印章、金融卡與密碼予
      詐欺集團成員，導致該帳戶將來可能被用來作為詐欺取財
      等非法用途之工具乙節，應有所預見，且不違背其本意。
      是以，被告猶提供所有之上開帳戶予姓名、年籍不詳之陌
      生男子所屬之詐欺集團成員使用，足認被告主觀上容任該
      詐欺集團將上開帳戶作為詐欺取財之指定帳戶使用，準此
      ，被告確有幫助詐欺取財之不確定故意甚明。
（四）綜上所述，足認本件事證已臻明確，被告犯行洵堪認定，
      應予依法論科。
四、按依社會常情，任何人均可辦理金融帳戶存摺使用，如無正
    當理由，實無借用他人存摺、提款卡、密碼使用之理，且金
    融存摺、提款卡及密碼亦事關個人財產權益之保障，其專有
    性甚高，除非本人或與本人親密關係者，難認有何理由可同
    時取得該存摺、提款卡及密碼；又自政府開放金融業申請設
    立後，金融機構大量增加，一般人申請存款帳戶極為容易且
    便利，除非活期存款帳戶使用人欲將帳戶充作犯罪之用，否
    則一般人正常使用以自己名義申辦之存款帳戶即可，並無使
    用他人帳戶之必要。況近來新聞媒體，對於不肖犯罪人士常
    使用他人存款帳戶後，再持以供作犯罪使用，藉此逃避檢警
    查緝之情事，亦多所報導；且一般人亦均有妥為保管及防止
    他人任意使用存摺、提款卡及密碼之認識，縱特殊情況偶需
    交付他人使用，亦必深入瞭解用途及合理性，始予提供，該
    等專有物品如落入不明人士手中，而未加以闡明正常用途，
    極易被利用為與財產有關之犯罪工具，此為吾人依一般生活
    認知所易於體察之常識，而對於非有正當理由，竟徵求他人
    提供帳戶者，客觀上可預見其目的，係供為某筆資金存入後
    ，再行領出之用意，一般人本於一般認知能力均易於瞭解，
    被告就銀行存款帳戶之申請使用細節，不可能諉為不知，被
    告係於可預見上揭銀行帳戶存摺、金融卡及密碼、印章提供
    予他人使用將幫助他人實施犯罪之情形下，仍將其銀行帳戶
    存摺、金融卡及密碼、印章交付予姓名、年籍不詳之陌生男
    子使用，顯有預見縱有人利用被告前揭銀行帳戶實施詐欺取
    財犯罪，以領取犯罪所得財物，避免遭查獲等情，亦不違背
    被告之本意至明。次按刑法關於正犯、從犯之區別，本院所
    採見解，係以其主觀之犯意及客觀之犯行為標準，凡以自己
    犯罪之意思而參與犯罪，無論其所參與者是否犯罪構成要件
    之行為，皆為正犯，其以幫助他人犯罪之意思而參與犯罪，
    其所參與者，苟係犯罪構成要件之行為，亦為正犯，必以幫
    助他人犯罪之意思而參與犯罪，其所參與者又為犯罪構成要
    件以外之行為，始為從犯（最高法院二十五年上字第二二五
    三號判例要旨參照）。是如未參與實施犯罪構成要件之行為
    ，且係出於幫助之意思提供助力，即屬幫助犯，而非共同正
    犯，本案被告係基於幫助他人詐欺取財之犯意，提供上開銀
    行帳戶存摺、提款卡及密碼、印章與陌生男子及其所屬之詐
    騙集團成員，意圖為自己不法之所有，詐欺被害人匯款至被
    告所提供之上揭帳戶，是被告顯係以幫助他人為詐欺取財犯
    罪之意思，其所參與者僅係提供前開存摺、提款卡及密碼、
    印章等資料，亦即參與犯罪構成要件以外之行為，依前開說
    明，核係犯刑法第三十條第一項前段、第三百三十九條第一
    項之幫助詐欺取財罪。
五、按量刑之輕重係屬事實審法院得依職權自由裁量之事項，苟
    已斟酌刑法第五十七條各款所列情狀而未逾法定刑度，即不
    得遽指為違法。且在同一犯罪事實與情節，如別無其他加重
    或減輕之原因，下級審法院量定之刑，亦無過重或失輕之不
    當情形，則上級審法院對下級審法院之職權行使，原則上應
    予尊重（最高法院八十五年度台上字第二四四六號判決參照
    ）。原審以被告幫助詐欺取財事證明確，並審酌被告上開犯
    案之情狀及被害人甲○○、林柏澄被詐騙之金額分別係九千
    九百八十三元及六千元，據以論罪科刑，判處被告拘役五十
    日，並諭知易科罰金之折算標準，核無不當，上訴人即檢察
    官指摘原判決有量刑過輕之不當情事，上訴人即被告認其並
    無幫助詐欺取財之犯意，請求撤銷原判決，改判處被告無罪
    ，均無理由，均應駁回其上訴。
據上論斷，應依刑事訴訟法第四百五十五條之一第一項、第三項
、第三百七十三條、第三百六十八條，判決如主文。
本件經檢察官張聖傳到庭執行職務。
中    華    民    國    97    年    7     月    15    日
                        臺灣彰化地方法院刑事第二庭
                            審判長法官  石馨文
                            法      官  黃齡玉
                            法      官  尚安雅
以上正本證明與原本無異。
本件不得上訴。
中    華    民    國    97    年    7     月    16    日
                            書  記  官  洪年慶


司法院資訊處製作；財團法人民間司法改革基金會備份。
